【裁判字號】    97,台上,3929
【裁判日期】    970821
【裁判案由】    違反建築法
【裁判全文】
最高法院刑事判決            九十七年度台上字第三九二九號
上  訴  人  乙 ○ ○
            辛 ○ ○
共      同
選任辯護人  張 豐 守律師
上  訴  人  壬 ○ ○
            丙 ○ ○
共      同
選任辯護人  張 豐 守律師
            常 照 倫律師
            子 ○ ○律師
上  訴  人  癸 ○ ○
                      原住同上市○○路○段19巷40弄9號
選任辯護人  陳 武 璋律師
上  訴  人  丁○○○
            戊 ○ ○
            己 ○ ○
            庚 ○ ○
共      同
選任辯護人  王 炳 輝律師
上列上訴人等因甲○○等自訴違反建築法案件，不服台灣高等法
院台中分院中華民國九十四年十月十一日第二審判決（九十二年
度上訴字第二一九二號，自訴案號：台灣台中地方法院九十年度
自字第四０號），提起上訴，本院判決如下：
    主  文
原判決關於乙○○、辛○○、壬○○、丙○○、癸○○、丁○○
○、戊○○、己○○、庚○○部分撤銷。
癸○○部分不受理。
其他撤銷部分發回台灣高等法院台中分院。
    理  由
一不受理部分：
按被告已死亡者，應諭知不受理之判決，為刑事訴訟法第三百零
三條第五款所明定。被告在第二審法院判決後上訴第三審法院中
死亡者，依同法第三百九十四條第一項但書、第三百九十三條第
五款、第三百九十八條第三款、第三百八十七條之規定，第三審
之審判亦應有上開條款之適用。本件上訴人癸○○因違反建築法
案件，經台灣高等法院台中分院於民國九十四年十月十一日判處
有期徒刑一年二月，癸○○不服於九十四年十月二十八日提起合
法上訴後，於九十五年九月十一日死亡，有戶籍謄本可稽。依上
開規定，自應將原判決關於癸○○部分撤銷，另為不受理判決之
諭知。
二發回部分：
本件原判決認定上訴人乙○○、丙○○、辛○○、壬○○、癸○
○、丁○○○、戊○○、己○○、庚○○為台中縣太平市○○路
三十九之一、四十一之一、四十三之一、四十五之一號房屋之所
有人，明知該等建築物係未經取得建築執照、使用執照之違建，
且均係以烤漆浪板、木板等，如遇火災短時間內即遽生高溫且易
燃之物質所建造之相互毗鄰二層樓建築物，又均未裝設消防設備
，並不合乎有關維護建築物合法使用與其構造及設備安全之規定
，竟將四十一之一號出租予吳添旺經營五金行兼住家、將四十三
之一號出租予林一彥經營早餐店兼住家、將四十五之一號出租予
簡美玲經營「台中美早餐店」；簡美玲為「台中美早餐店」之業
務負責人，明知所承租之四十五之一號房屋未經取得建築執照、
使用執照，且係以烤漆浪板、木板等若遇火災短時間內即遽生高
溫且易燃之物質所搭建之違建，仍然承租該屋經營早餐店，為該
建築物之使用人。八十九年十一月二十三日凌晨三時五十分許，
簡美玲在「台中美早餐店」一樓廚房準備販賣早餐之食料時，本
應注意將快速爐之火源隨時關閉，以免引燃附近易燃物品而引發
火災，卻疏未注意未將快速爐之火源關閉，致引燃附近易燃物品
，簡美玲速以水桶潑水，但因搶救不得法，且「台中美早餐店」
及隔鄰之台中縣太平市○○路三十九之一、四十一之一、四十三
之一號房屋均係以烤漆浪板、木板等遇火災則短時間內即遽生高
溫且易燃之物質所建造之相互毗鄰建築物，因此火勢迅速燃燒，
且擴張延燒至該等房屋，一時濃煙密佈，簡美玲旋於同日三時五
十五分許撥打一一九電話向警方報稱失火，並逃出戶外拍打四十
三之一號一樓鐵捲門，此時路過民眾林榮富亦加入幫忙拍打四十
一之一號一樓鐵捲門，四十一之一號住戶吳添旺、盧素津夫婦，
於睡夢中聽到有人拍打一樓鐵捲門及隔鄰四十三之一號拍打鐵皮
牆壁聲音而驚醒，旋攜四名子女逃離火場獲救，三十九之一號住
戶劉晉益亦攜子女三人逃出戶外，惟為搶救小女兒劉淑菁而再度
進入三十九之一號火場，台中縣消防局太平消防分隊據報後於同
日四時許至現場搶救，然因火勢引起濃煙，且該等房屋之建築構
造及消防設備不合乎有關建築物構造及設備安全之規定，火勢迅
速延燒且高溫悶燒，使當時仍在四十三之一號屋內之林一彥、彭
鳳娥、林姿吟、林子淵、林玫岑一家五口及三十九之一號屋內之
劉淑菁、劉晉益，一共七人，均因不及逃出，全身嚴重燒灼傷而
在現場死亡，並燒燬現供人使用之建築物四戶，致生公共危險。
簡美玲則留在現場，向到場處理之台中縣警察局霧峰分局太平分
駐所員警，承認係肇事者，並願意接受裁判而自首，案經被害人
之家屬甲○○等人提起自訴等情。因而維持第一審論處乙○○、
辛○○、壬○○、丙○○、丁○○○、戊○○、己○○、庚○○
共同違反有供營業使用事實之建築物，其所有人應維護建築物有
關維護建築物合法使用與其構造及設備安全規定致人於死（丙○
○累犯）罪刑部分之判決，駁回自訴人甲○○等人及上開上訴人
等在第二審之上訴，固非無見。
惟查：(一)、建築法第九十一條第二項前段之罪，以「有供營業使
用事實之建築物，其所有權人、使用人違反第七十七條第一項有
關維護建築物合法使用與其構造及設備安全規定致人於死」，為
其構成要件。故建築物如非供營業使用，即無該條項之適用。原
判決理由欄二、(三)、說明上訴人等將台中縣太平市○○路三十九
之一號違建房屋出租被害人劉晉益居住使用等由，原判決事實欄
亦未認定、記載該房屋係出租劉晉益供營業使用，則本件火災時
在該屋內被燒死之劉晉益、劉淑菁部分，能否令上訴人等負上開
建築法之罪責，即非無疑。原判決遽論以該罪，又未說明何以得
依該罪論處罪刑之理由，自有未合。(二)、上訴人等出租系爭違章
建築供營業使用時之建築法第七十七條規定：「建築物所有權人
、使用人應維護建築物合法使用與其構造及設備安全。」，原審
判決時此法條並未修正；而上訴人等行為時建築法第九十一條第
二項前段係規定：「有供營業使用事實之建築物，其所有權人、
使用人違反第七十七條第一項有關維護建築物合法使用與其構造
安全規定致人於死者，處一年以上七年以下有期徒刑，得併科新
台幣一百萬元以上五百萬元以下罰金」，足見並未將維護「設備
安全」規定之違反，列為犯罪之構成要件。九十二年六月五日總
統令修正之建築法第九十一條第二項前段則增列違反有關維護建
築物「設備安全」規定，為犯罪構成要件，其法定刑則未修正，
足見上訴人等行為後，上開法條已有修正，比較新舊法，以舊法
有利於上訴人等，原判決謂修正後之規定無不利於上訴人等，而
適用新法論處罪刑，其適用法則顯有未當。(三)、證人、鑑定人依
法應具結而未具結者，其證言或鑑定意見，不得作為證據，刑事
訴訟法第一百五十八條之三定有明文。又刑事訴訟法第二百八十
七條之二規定：「法院就被告本人之案件調查共同被告時，該共
同被告準用有關人證之規定。」，原判決以已判決確定之共同被
告簡美玲及上訴人丙○○、乙○○、辛○○、壬○○、癸○○等
人於第一審之供述，為認定其他共同被告犯罪證據之一，惟第一
審審理時並未令上開共同被告準用人證規定具結陳述，則其等之
陳述即無證據能力，原判決竟以之為論罪之依據，難謂適法。(四)
、第二審審判期日，審判長依刑事訴訟法第九十四條對被告為人
別訊問後，應命上訴人陳述上訴之要旨，同法第三百六十五條定
有明文。本件原審法院於九十四年三月一日、九十四年八月三十
日及九十四年九月二十七日審判期日，僅命自訴人等陳述上訴要
旨，並未命上訴人等陳述上訴要旨，致無從明其上訴範圍，有審
判筆錄可憑，揆諸上開說明，其所踐行之程序顯不合法，其基此
所為之判決，自屬違背法令。上訴意旨指摘原判決關於上開部分
違背法令，尚非全無理由，應認有發回更審之原因。
據上論結，應依刑事訴訟法第三百零三條第五款、第三百九十七
條、第四百零一條、第三百九十八條第三款、第三百八十七條，
判決如主文。
中    華    民    國  九十七  年    八    月  二十一  日
                      最高法院刑事第五庭
                          審判長法官  陳  正  庸
                                法官  賴  忠  星
                                法官  林  秀  夫
                                法官  宋      祺
                                法官  陳  祐  治
      本件正本證明與原本無異
                                      書  記  官
中    華    民    國  九十七  年    九    月    一    日
                                                      Ｑ


司法院資訊處製作；財團法人民間司法改革基金會備份。
